【裁判字號】    89,台上,6255
【裁判日期】    891019
【裁判案由】    貪污
【裁判全文】
最高法院刑事判決                              八十九年度台上字第六二五五號
    上  訴  人  甲○○
    選任辯護人  陳英鳳律師
右上訴人因貪污案件，不服台灣高等法院高雄分院中華民國八十九年六月二十日第二
審更審判決（八十八年度上更(二)字第三三三號，起訴案號：台灣高雄地方法院檢察署
八十二年度偵字第二五七三八號），提起上訴，本院判決如左：
    主  文
原判決撤銷，發回台灣高等法院高雄分院。
    理  由
原判決撤銷第一審之科刑判決，認定上訴人甲○○成立修正前貪污治罪條例（民國八
十一年七月十七日修正）第四條第一項第一款、刑法第二百十三條之罪，依牽連犯從
一重仍論處上訴人連續依據法令從事公務之人員，侵占公用財物罪刑（處有期徒刑十
二年，褫奪公權六年），固非無見。
惟查：(一)、本件原判決認定：上訴人基於概括之犯意，意圖為自己不法之所有，利用
職務上保管油票之機會，及隨意製作不實之汽油使用明細表，以短少結轉數，虛列耗
油量方式，自七十六年三月間起至八十一年九月間止，共將高級汽油之加油票相當於
十六萬一千五百公升之汽油侵占入己，並將該不實之事項登載於其職務上所製作之汽
油使用明細表上，足以生損害於高雄縣政府油料管理紀錄之正確性。案經審計部台灣
省屏東縣審計室辦理財務收支抽查時發覺，函送法辦等情，如果屬實，上訴人所製作
之不實汽油使用明細表，既經呈報高雄縣政府轉由審計部台灣省屏東縣審計室查核，
似已達於行使之階段。惟原判決未在理由內說明上訴人有行使該項登載不實文書之犯
行，已有判決理由不備之違法。(二)、原判決認定上訴人侵占加油票相當於高級汽油十
六萬一千五百公升，惟該項數字，究係如何計算﹖又原判決附表二「正確：本月耗油
量（公升）」、「被告偽造：本月耗油量（公升）」等欄之數字，如何求得﹖且其中
編號１至、、、、所示，均係以多報少，顯於上訴人不利，如係上訴人故
意為之，其動機如何﹖如何能認定其此部分具有侵占之意圖﹖原判決未在理由內為必
要之論證，併有理由不備及未盡調查能事之違法。(三)、原判決認定上訴人有侵占公有
財物犯行，無非以審計部台灣省屏東縣審計室函，為其主要論據，惟上訴人服務之高
雄縣政府已就上訴人經管車輛油料，有無虛報侵占之情事，函覆審計部台灣省屏東縣
審計室稱：有關高雄縣政府車輛管理業務，對於油脂辦理購入（係向中油公司購買）
辦理核銷及登記領用，備有登記帳，而對於零星使用之油料，交付使用人並未備登記
帳，致於發放、領用時，產生部分有帳，部分無帳，又於呈判時，核銷係以購入簽呈
及發票報銷呈核，而對於領用者，則以領用者簽收之登記帳送呈，另未登記部分，則
係承辦人逕依使用人使用數予以發給，未予入帳，致購油、領用無法相符。然對未登
帳使用部分，據報乃係該縣政府時有晉見省及中央或上級長官訪視，或有外賓來訪及
臨時交辦事項等工作需要用車，日復一日，年年均有，經車輛油脂經管人逕予權宜出
車，將油單供交使用，或公務車有限情況下支付私車使用，以配合公務之完成，雖屬
不當，惟非占為己有等語，有高雄縣政府八十二年五月二十六日八二府祕庶字第八六
七八三號函影本一份附卷可稽（第一審八十五年度訴更字第一號卷第一○二頁）。如
果無訛，該項公文書顯於上訴人有利，原判決就該有利上訴人之證據究竟如何不足資
為有利上訴人之認定，未在理由內有所說明，按之刑事訴訟法第三百十條第二款之規
定，亦嫌判決理由不備。上訴意旨指摘原判決為違背法令，尚非全無理由，應認仍有
撤銷發回更審之原因。又原判決關於不另諭知無罪部分，基於審判不可分之原則，併
予發回。
據上論結，應依刑事訴訟法第三百九十七條、第四百零一條，判決如主文。
中      華      民      國    八十九    年      十      月     十九     日
                              最高法院刑事第四庭
                                  審判長法官  林  增  福
                                        法官  劉  敬  一
                                        法官  楊  商  江
                                        法官  邵  燕  玲
                                        法官  石  木  欽
      右正本證明與原本無異
                                              書  記  官
中      華      民      國    八十九    年      十      月    二十五    日


司法院資訊處製作；財團法人民間司法改革基金會備份。
